---
title: "Proyecto Final"
author: "Cárdenas Gallardo Paula Daniela y José Manuel Haces López"
date: "02-12-2022"
output: html_document
---

# Forecasting - Crecimiento de la Economía Mexicana

## *Proyecto Final \| Series de Tiempo*

## 1. Introducción

El objetivo principal del proyecto es realizar *forecasts* del Producto Interno Bruto de México.

```{r, message=FALSE, warning=FALSE}
# Librerías necesarias
library(tidyverse)
library(tsibble)
library(feasts)
library(fable)
library(tsibbledata)
library(fpp3)
library(patchwork)
library(timetk)
library(astsa)
library(nlme)
library(plotly)
```

## 2. Los datos

Se obtuvo el conjunto de datos a partir del archivo `data_gdp.csv`, el cual contiene $114$ registros (filas) y las siguientes $9$ variables (columnas):

-   `date` $\rightarrow$ Fecha en cuartos de año, desde 1993 Q1 hasta 2021 Q2
-   `gdp` $\rightarrow$ Producto Interno Bruto Real de México, en pesos mexicanos (MXN) (Gross Domestic Product (GDP))
-   `consumption` $\rightarrow$ Gasto real de consumo final del sector privado de México, en MXN (Real Private Sector Final Consumption Expenditure)
-   `gov_exp` $\rightarrow$ Gasto real en consumo final del gobierno general de México, en MXN (Real General Government Final Consumption Expenditure)
-   `imports` $\rightarrow$ Importaciones reales de bienes y servicios (Real Imports of Goods and Services) de México, en MXN
-   `exports` $\rightarrow$ Exportaciones reales de bienes y servicios de México, en MXN (Real Exports of Goods and Services)
-   `unemployment` $\rightarrow$ Porcentaje de tasa de desempleo de las personas de 15 años y más en México (Unemployment Rate: Aged 15 and Over: All Persons)
-   `usd` $\rightarrow$ Promedio de tasas diarias del tipo de cambio de moneda nacional a dólar estadounidense, en MXN (National Currency to US Dollar Exchange Rate: Average of Daily Rates)
-   `uncertainty` $\rightarrow$ Índice Mundial de Incertidumbre para México (World Uncertainty Index)

```{r}
# Importar los datos 
data <- read_csv("data_gdp.csv", show_col_type=FALSE) |> 
  mutate(date=yearquarter(date)) |> 
           as_tsibble(index=date)

head(data)
```

## 3. Objetivos

### 3.1 Investigación

Según el Banco Mundial de México, durante las últimas tres décadas, este país ha tenido un desempeño por debajo de lo esperado en términos de crecimiento, inclusión y reducción de la pobreza en comparación con países similares. La economía tuvo un crecimiento estimado en poco más del $2.0$% anual entre 1980 y 2018, lo que limita el progreso en la convergencia en relación con las economías de altos ingresos. La economía mexicana creció $4.8$% en 2021, luego de una caída de $8.1$% el año anterior debido a la pandemia de COVID-19. En cuanto a al Producto Interno Bruto (PIB), que es la suma del valor (en dinero) de todos los bienes y servicios de uso final que genera un país o entidad federativa durante un período (comúnmente un año o trimestre), se dice que la economía de un país crece cuando su PIB aumenta de un período a otro. Por el contrario, cuando el PIB disminuye se dice que baja la actividad económica. Es sumamente útil para saber si la economía del país está creciendo o no, es decir, si se produjo más o menos que el año anterior. El cambio en el PIB a lo largo del tiempo es uno de los indicadores más importantes del crecimiento económico.

## 4. Análisis Exploratorio de Datos (EDA)
### 4.1. Serie de Tiempo por Variable
```{r}
# Linear plots
# GDP
data |>
  ggplot(aes(x=date, y=gdp, color=gdp)) +
  geom_line() +
      ggtitle("GDP over time") +
      ylab('MXN') + xlab('Time') + 
      theme(
        plot.title = element_text(color= '#24815C',
                                  size=14,
                                  face='bold'),
        axis.title.x = element_text(color='#1B1818',
                                    size=11,
                                    face='bold.italic'),
        axis.title.y = element_text(color='#1B1818',
                                    size=11,
                                    face='bold.italic')) 

# consumption
data |>
  ggplot(aes(x=date, y=consumption, color=gdp)) +
  geom_line() +
      ggtitle("Consumption over time") +
      ylab('MXN') + xlab('Time') + 
      theme(
        plot.title = element_text(color= '#24815C',
                                  size=14,
                                  face='bold'),
        axis.title.x = element_text(color='#1B1818',
                                    size=11,
                                    face='bold.italic'),
        axis.title.y = element_text(color='#1B1818',
                                    size=11,
                                    face='bold.italic')) 

# gov_exp
data |>
  ggplot(aes(x=date, y=gov_exp, color=gdp)) +
  geom_line() +
      ggtitle("General Government Final Consumption Expenditure over time") +
      ylab('MXN') + xlab('Time') + 
      theme(
        plot.title = element_text(color= '#24815C',
                                  size=14,
                                  face='bold'),
        axis.title.x = element_text(color='#1B1818',
                                    size=11,
                                    face='bold.italic'),
        axis.title.y = element_text(color='#1B1818',
                                    size=11,
                                    face='bold.italic')) 
# imports
data |>
  ggplot(aes(x=date, y=imports, color=gdp)) +
  geom_line() +
      ggtitle("Imports over time") +
      ylab('MXN') + xlab('Time') + 
      theme(
        plot.title = element_text(color= '#24815C',
                                  size=14,
                                  face='bold'),
        axis.title.x = element_text(color='#1B1818',
                                    size=11,
                                    face='bold.italic'),
        axis.title.y = element_text(color='#1B1818',
                                    size=11,
                                    face='bold.italic')) 
# exports
data |>
  ggplot(aes(x=date, y=exports, color=gdp)) +
  geom_line() +
      ggtitle("Exports over time") +
      ylab('MXN') + xlab('Time') + 
      theme(
        plot.title = element_text(color= '#24815C',
                                  size=14,
                                  face='bold'),
        axis.title.x = element_text(color='#1B1818',
                                    size=11,
                                    face='bold.italic'),
        axis.title.y = element_text(color='#1B1818',
                                    size=11,
                                    face='bold.italic')) 
# unemployment
data |>
  ggplot(aes(x=date, y=unemployment, color=gdp)) +
  geom_line() +
      ggtitle("Unemployment over time") +
      ylab('%') + xlab('Time') + 
      theme(
        plot.title = element_text(color= '#24815C',
                                  size=14,
                                  face='bold'),
        axis.title.x = element_text(color='#1B1818',
                                    size=11,
                                    face='bold.italic'),
        axis.title.y = element_text(color='#1B1818',
                                    size=11,
                                    face='bold.italic')) 

# usd
data |>
  ggplot(aes(x=date, y=usd, color=gdp)) +
  geom_line() +
      ggtitle("usd over time") +
      ylab('MXN') + xlab('Time') + 
      theme(
        plot.title = element_text(color= '#24815C',
                                  size=14,
                                  face='bold'),
        axis.title.x = element_text(color='#1B1818',
                                    size=11,
                                    face='bold.italic'),
        axis.title.y = element_text(color='#1B1818',
                                    size=11,
                                    face='bold.italic')) 

# uncertainty
data |>
  ggplot(aes(x=date, y=uncertainty, color=gdp)) +
  geom_line() +
      ggtitle("Uncertainty over time") +
      ylab('Index') + xlab('Time') + 
      theme(
        plot.title = element_text(color= '#24815C',
                                  size=14,
                                  face='bold'),
        axis.title.x = element_text(color='#1B1818',
                                    size=11,
                                    face='bold.italic'),
        axis.title.y = element_text(color='#1B1818',
                                    size=11,
                                    face='bold.italic')) 

```

### 4.2. Verificar si hay variables que requieren transformaciones o ajustes:
```{r}
# consumption
data |>
  ggplot(aes(x=date, y=log(consumption), color=gdp)) +
  geom_line() +
      ggtitle("Log - Consumption over time") +
      ylab('MXN') + xlab('Time') + 
      theme(
        plot.title = element_text(color= '#24815C',
                                  size=14,
                                  face='bold'),
        axis.title.x = element_text(color='#1B1818',
                                    size=11,
                                    face='bold.italic'),
        axis.title.y = element_text(color='#1B1818',
                                    size=11,
                                    face='bold.italic')) 
# imports
data |>
  ggplot(aes(x=date, y=log(imports), color=gdp)) +
  geom_line() +
      ggtitle("Log - Imports over time") +
      ylab('MXN') + xlab('Time') + 
      theme(
        plot.title = element_text(color= '#24815C',
                                  size=14,
                                  face='bold'),
        axis.title.x = element_text(color='#1B1818',
                                    size=11,
                                    face='bold.italic'),
        axis.title.y = element_text(color='#1B1818',
                                    size=11,
                                    face='bold.italic')) 
# exports
data |>
  ggplot(aes(x=date, y=log(exports), color=gdp)) +
  geom_line() +
      ggtitle("Log - Exports over time") +
      ylab('MXN') + xlab('Time') + 
      theme(
        plot.title = element_text(color= '#24815C',
                                  size=14,
                                  face='bold'),
        axis.title.x = element_text(color='#1B1818',
                                    size=11,
                                    face='bold.italic'),
        axis.title.y = element_text(color='#1B1818',
                                    size=11,
                                    face='bold.italic')) 
```
No hubo mucha diferencia, así que se trabajará con las originales.

```{r}
# Seasonal plots
# GDP
data |>
  gg_season(gdp) |> 
  ggplotly()

# consumption
data |>
  gg_season(consumption) |> 
  ggplotly()

# gov_exp
data |>
  gg_season(gov_exp) |> 
  ggplotly()

# imports
data |>
  gg_season(imports) |> 
  ggplotly()

# exports
data |>
  gg_season(exports) |> 
  ggplotly()

# unemployment
data |>
  gg_season(unemployment) |> 
  ggplotly()

# usd
data |>
  gg_season(usd) |> 
  ggplotly()

# uncertainty
data |>
  gg_season(uncertainty) |> 
  ggplotly()

```
```{r}
# Boxplot
# GDP
ggplot(data = data, aes(x = quarter(date), y = gdp,
                        group= quarter(date), color = as.factor(quarter(date)))) +
  geom_boxplot() +
  ggtitle("GDP per quarter") +
  ylab('MXN') + xlab('Quarter') + 
  theme(plot.title = element_text(color= '#24815C',
                              size=14,
                              face='bold'),
        axis.title.x = element_text(color='#1B1818',
                                size=11,
                                face='bold.italic'),
        axis.title.y = element_text(color='#1B1818',
                                size=11,
                                face='bold.italic'),
        legend.title=element_blank()) 

# consumption
ggplot(data = data, aes(x = quarter(date), y = consumption,
                        group= quarter(date), color = as.factor(quarter(date)))) +
  geom_boxplot() +
  ggtitle("Consumption per quarter") +
  ylab('MXN') + xlab('Quarter') + 
  theme(plot.title = element_text(color= '#24815C',
                              size=14,
                              face='bold'),
        axis.title.x = element_text(color='#1B1818',
                                size=11,
                                face='bold.italic'),
        axis.title.y = element_text(color='#1B1818',
                                size=11,
                                face='bold.italic'),
        legend.title=element_blank()) 

# gov_exp
ggplot(data = data, aes(x = quarter(date), y = gov_exp,
                        group= quarter(date), color = as.factor(quarter(date)))) +
  geom_boxplot() +
  ggtitle("Government Final Consumption per quarter") +
  ylab('MXN') + xlab('Quarter') + 
  theme(plot.title = element_text(color= '#24815C',
                              size=14,
                              face='bold'),
        axis.title.x = element_text(color='#1B1818',
                                size=11,
                                face='bold.italic'),
        axis.title.y = element_text(color='#1B1818',
                                size=11,
                                face='bold.italic'),
        legend.title=element_blank()) 

# imports
ggplot(data = data, aes(x = quarter(date), y = imports,
                        group= quarter(date), color = as.factor(quarter(date)))) +
  geom_boxplot() +
  ggtitle("Imports per quarter") +
  ylab('MXN') + xlab('Quarter') + 
  theme(plot.title = element_text(color= '#24815C',
                              size=14,
                              face='bold'),
        axis.title.x = element_text(color='#1B1818',
                                size=11,
                                face='bold.italic'),
        axis.title.y = element_text(color='#1B1818',
                                size=11,
                                face='bold.italic'),
        legend.title=element_blank()) 

# exports
ggplot(data = data, aes(x = quarter(date), y = exports,
                        group= quarter(date), color = as.factor(quarter(date)))) +
  geom_boxplot() +
  ggtitle("Exports per quarter") +
  ylab('MXN') + xlab('Quarter') + 
  theme(plot.title = element_text(color= '#24815C',
                              size=14,
                              face='bold'),
        axis.title.x = element_text(color='#1B1818',
                                size=11,
                                face='bold.italic'),
        axis.title.y = element_text(color='#1B1818',
                                size=11,
                                face='bold.italic'),
        legend.title=element_blank()) 

# unemployment
ggplot(data = data, aes(x = quarter(date), y = unemployment,
                        group= quarter(date), color = as.factor(quarter(date)))) +
  geom_boxplot() +
  ggtitle("Unemployment per quarter") +
  ylab('%') + xlab('Quarter') + 
  theme(plot.title = element_text(color= '#24815C',
                              size=14,
                              face='bold'),
        axis.title.x = element_text(color='#1B1818',
                                size=11,
                                face='bold.italic'),
        axis.title.y = element_text(color='#1B1818',
                                size=11,
                                face='bold.italic'),
        legend.title=element_blank()) 

# usd
ggplot(data = data, aes(x = quarter(date), y = usd,
                        group= quarter(date), color = as.factor(quarter(date)))) +
  geom_boxplot() +
  ggtitle("MXN change to USD per quarter") +
  ylab('MXN') + xlab('Quarter') + 
  theme(plot.title = element_text(color= '#24815C',
                              size=14,
                              face='bold'),
        axis.title.x = element_text(color='#1B1818',
                                size=11,
                                face='bold.italic'),
        axis.title.y = element_text(color='#1B1818',
                                size=11,
                                face='bold.italic'),
        legend.title=element_blank()) 

# uncertainty
ggplot(data = data, aes(x = quarter(date), y = uncertainty,
                        group= quarter(date), color = as.factor(quarter(date)))) +
  geom_boxplot() +
  ggtitle("Uncertainty per quarter") +
  ylab('Index') + xlab('Quarter') + 
  theme(plot.title = element_text(color= '#24815C',
                              size=14,
                              face='bold'),
        axis.title.x = element_text(color='#1B1818',
                                size=11,
                                face='bold.italic'),
        axis.title.y = element_text(color='#1B1818',
                                size=11,
                                face='bold.italic'),
        legend.title=element_blank()) 
```

### 4.3.Identificar datos atípicos:
```{r}
# STL decomposition
# GDP
data |> 
  model(stl = STL(gdp, robust = TRUE)) |> 
  components() |> 
  autoplot() |> 
  ggplotly()

# consumption
data |> 
  model(stl = STL(consumption, robust = TRUE)) |> 
  components() |> 
  autoplot() |> 
  ggplotly()

# gov_exp
data |> 
  model(stl = STL(gov_exp, robust = TRUE)) |> 
  components() |> 
  autoplot() |> 
  ggplotly()

# imports
data |> 
  model(stl = STL(imports, robust = TRUE)) |> 
  components() |> 
  autoplot() |> 
  ggplotly()

# exports
data |> 
  model(stl = STL(exports, robust = TRUE)) |> 
  components() |> 
  autoplot() |> 
  ggplotly()

# unemployment
data |> 
  model(stl = STL(unemployment, robust = TRUE)) |> 
  components() |> 
  autoplot() |> 
  ggplotly()

# usd
data |> 
  model(stl = STL(usd, robust = TRUE)) |> 
  components() |> 
  autoplot() |> 
  ggplotly()

# uncertainty
data |> 
  model(stl = STL(uncertainty, robust = TRUE)) |> 
  components() |> 
  autoplot() |> 
  ggplotly()
```


## 5. Modelado

-   Intentar:
    -   Transformations/adjustments
    -   Forecasting using decomposition
    -   Model combinations
    -   Handling outliers
    -   For multivariate models, using dummy variables
    -   Fourier transformations to account for seasonality

### 5.1. Train y Test

```{r}
# Conjunto de Train
train <- data %>% 
  filter_index(. ~ "2015 Q4")

# Conjunto de Test
test <- data %>% 
  filter_index("2016 Q1"~.)
```

### 5.2. Descomposición y ETS

```{r}
fit1 <- train %>% 
  model(
    Desc_ETS = decomposition_model(
      STL(gdp, robust = TRUE),
      ETS(season_adjust ~ error("A") + trend("Ad") + season("N"))
    )
  )

fit1 %>% report()

p <- train %>% 
  autoplot(gdp) +
  geom_line(aes(y = .fitted), data = fit1 %>% augment(), color = "firebrick")

plotly::ggplotly(p)
```

### 5.3. Mínimos Cuadrados Generalizados

-   Este modelo de Mínimos Cuadrados Generalizados con correlaciones Arima se usará para obtener la Significancia Estadística de las variables y descartar las que no lo son.

```{r}
mod <- gls(gdp ~ ., data=train %>% select(-(date)), correlation=corAR1(form=~1), method="ML")
sum <- summary(mod)
as.data.frame(sum[19])
```



#### 5.3.1. Modelos Lineales Simples con Errores Arima

```{r}
data_fit_lm <- train |> 
    model(
      model_consumption = (ARIMA(gdp ~ consumption)),
      model_gov_exp = (ARIMA(gdp ~ gov_exp)),
      model_exports = (ARIMA(gdp ~ exports)),
      model_unemployment = (ARIMA(gdp ~ unemployment))
    )

acc <- accuracy(data_fit_lm) |> 
  select(.model, .type, MAPE, MAE) |> 
  arrange(MAPE)

acc

```

-   Con base en la tabla anterior, seleccionaremos los dos modelos con menor MAPE para predecir con ellos:
    -   *model_consumption*
    -   *model_gov_exp*

### 5.4. Regresión Lineal Simple con la variable 'consumption'

```{r}
fit2 <- train %>%
  model(LM_Consumption = ARIMA(gdp ~ consumption))

p <- train %>% 
  autoplot(gdp) +
  geom_line(aes(y = .fitted), data = fit2 %>% augment(), color = "firebrick")

plotly::ggplotly(p)
```

### 5.5. Regresión Lineal Simple con la variable 'gov_exp'

```{r}
fit3 <- train %>%
  model(LM_GovExp = ARIMA(gdp ~ gov_exp))

p <- train %>% 
  autoplot(gdp) +
  geom_line(aes(y = .fitted), data = fit3 %>% augment(), color = "firebrick")

plotly::ggplotly(p)
```

## 6 Forecasting

Producir predicción un año adelante (hasta 2022 Q2)

### 6.1. Descomposición y ETS

```{r}
fc1 <- fit1 %>% 
  forecast(h = 22)

fc1 %>% 
  autoplot(test, level = NULL)
```

### 6.2. Regresión Lineal con Errores Arima (Consumption)

```{r}
# Haciendo el test para la regresión
test_lm_consumption <- test %>% select(c(date, consumption))

# HAciendo el Forecast
fc2 <- forecast(fit2, new_data = test_lm_consumption) 

# Ploteando la pred
fc2 %>% 
  autoplot(test, level = NULL)
```

### 6.3. Regresión Lineal con Errores Arima (Gov_Exp)

```{r}
# Haciendo el test para la regresión
test_lm_gov <- test %>% select(c(date, gov_exp))

# HAciendo el Forecast
fc3 <- forecast(fit3, new_data = test_lm_gov) 

# Ploteando la pred
fc3 %>% 
  autoplot(test, level = NULL)
```

## 7. Desempeño

Considerar el MAPE - Concatenar todos los resultados en un DF

```{r}
desemp1 <- fc1 %>% 
  accuracy(test) %>%
  select(c(.model, .type, MAPE, MAE))

desemp2 <- fc2 %>% 
  accuracy(test) %>%
  select(c(.model, .type, MAPE, MAE))

desemp3 <- fc3 %>% 
  accuracy(test) %>% 
  select(c(.model, .type, MAPE, MAE))

desemp <- rbind(desemp1, desemp2)
desemp <- rbind(desemp, desemp3)
desemp
```

## 8. Referencias Bibliográficas

Banco Mundial. (2022) *México: panorama general*. Consultado el 24 de noviembre de 2022, de <https://www.bancomundial.org/es/country/mexico/overview>

INEGI. (2020) *Producto Interno Bruto (PIB)*. Consultado el 24 de noviembre de 2022, de <https://cuentame.inegi.org.mx/economia/pib.aspx?tema=e>
